【裁判字號】    88,訴,1507
【裁判日期】    890131
【裁判案由】    常業重利等
【裁判全文】
臺灣臺北地方法院刑事判決                        八十八年度訴字第一五七號
    公  訴  人  臺灣臺北地方法院檢察署檢察官
    被      告  乙○○
                丙○○
                甲○○
右列被告等因常業重利等案件，經檢察官提起公訴（八十八年度偵字第一六五三六號
），本院判決如左：
    主  文
乙○○、丙○○、甲○○共同以加害生命、身體之事，恐嚇他人致生危害於安全，各
處有期徒刑伍月，如易科罰金，均以參佰元折算壹日，均緩刑參年。
扣案之利息方式計算單壹紙沒收之。
    事  實
一、乙○○、丙○○、甲○○等三人，基於共同之概括犯意，自民國八十八年六月中
    旬某日起，即藉由在自由時報上刊登「小額貸款、二九一０—五一五六、二九一
    四—三二二五號電話」廣告之方式，以上開電話為對外聯絡工具，由乙○○偽以
    「小陳」名義負責接聽電話及洽談借款情事，丙○○管理財務及交涉客戶還款時
    間，甲○○則偕同處理討債事宜，三人共同經營地下錢莊，以引誘不特定急迫需
    款之人借款，八十八年七月一日，乙○○、丙○○分別乘丁○○、戊○○等二人
    需款恐急之機會，在台北市○○路○段二一七號、台北縣中和市○○路三十五號
    五樓，各貸與渠等二人新台幣（下同）六萬元，以每十日為一期，日息一百三十
    分，並均先預扣一萬三千元利息，再分別由丁○○於借貸同時，交付其所簽發票
    面金額六萬元、三十萬元（此張本票以其母黃江阿玉名義所簽）之本票二紙（上
    開本票均已遭乙○○遺失）；戊○○交付其所簽發，票據號碼：ＣＨ六七五五四
    一號、ＣＨ六七五五四二號，票面金額各為六萬元及二十萬元（此張本票以其母
    顧林麗花名義所簽）之本票二紙以為質押，而取得與原本顯不相當之重利。又於
    八十八年七月十二日晚上七時許，戊○○因付不出利息，乃渠等三人又基於恐嚇
    之犯意聯絡，由丙○○（起訴書誤載為乙○○）、甲○○二人前往上開台北縣中
    和市○○路三十五號五樓戊○○住處，向其恫嚇稱：今天是由我們二人前來收帳
    ，如果由另外的人前來收帳，你就活不過今天‧‧‧如果把你告到法院，獄中有
    很多我們的兄弟，到時他們會在獄中修理你等語，以加害生命、身體之事恐嚇戊○○，致戊○○心生畏懼。嗣另於八十八年七月十六日晚上七時許，丁○○復因
    付不出利息，乙○○、丙○○、甲○○等三人前往丁○○前開公司處逼債時，為
    警當場查獲，並扣得乙○○所有之借款利息計算單一紙、戊○○簽發之本票二紙
    。
二、案經被害人丁○○訴由台北市政府警察局文山第一分局移送臺灣臺北地方法院檢
    察署檢察官偵查起訴。
    理  由
一、訊據被告乙○○、丙○○對於在前揭時地以借貸而營重利之事實供承不諱，惟均
    矢口否認有何前開恐嚇之犯行，被告乙○○辯稱：伊當日不知丙○○去向戊○○
    要錢，故亦不知其有無恐嚇戊○○云云，被告丙○○辯稱：戊○○借錢後，未依
    約定還錢，伊隔好久才找他要錢，雖言詞激動些，但未恐嚇云云，另被告甲○○
    則矢口否認有何重利、恐嚇之犯行，辯稱：伊未與丙○○、乙○○經營重利業務
    ，亦無合夥關係，而當日伊陪丙○○去找戊○○，僅上樓拿飲料給丙○○後，即
    回樓下車內，並未施恐嚇之行為，而乙○○、丙○○去找丁○○時，伊在車內距
    離其等談話之地點很遠，並無參與云云。經查：被告丙○○、甲○○二人確有施
    恐嚇犯行之事實，迭據被害人戊○○於本院審理中到庭供證綦詳，互核警訊中其
    指陳甲○○有如何恐嚇犯行之部分悉相符合。又本院庭訊中被告丙○○既已供承
    當日係由被告甲○○陪同前往戊○○住處，非由被告乙○○同往，且審理中戊○○復為相同之供證，足見警訊中證人戊○○指述遭被告乙○○施恐嚇犯行之部分
    ，容為丙○○之誤無訛。再者，被告乙○○與渠等二人同營借貸之重利，對於渠
    等二人欲前往戊○○住處追討債務之情，已難諉為不知，且以被告甲○○警訊中
    所供：被告乙○○、丙○○二人邀伊前往丁○○公司處收取利息，因怕現場收錢
    會有狀況，多一個人幫忙比較好，便陪其等二人前往該處等語，尤可見被告乙○○對於收取借款利息恐有狀況之常態均所預見，而衡以高利借取金錢者，其財務
    資力本屬不佳，且借貸後若利息未能按期繳交，通常亦採以非法律之正當途徑尋
    求解決，以避免營重利之罪行曝光，是若非渠等三人有施恐嚇犯行之謀議，徵諸
    營重利之所得尚須分交被告乙○○非僅丙○○、甲○○二人獨有，且丙○○、甲○○二人同往向戊○○收取借款利息，有關未按約定繳息部分，即可告知被告乙○○後，再尋其他方式解決，有無為收取借款利息，而另自涉罹刑責，施犯恐嚇
    犯行之必要，實非無疑。另被告甲○○於警訊中亦供稱：係協助乙○○、丙○○
    處理地下錢莊借款收取利息之事宜，處理該事完畢後，渠等二人會帶伊吃喝玩樂
    為代價等語，參以被害人戊○○於警訊中亦明確指陳：丙○○（警訊筆錄誤載為
    乙○○）於八十八年七月十二日夜裡，夥同甲○○前來伊家中收取一萬四千元（
    含違約金）等語，且八十八年七月十六日下午七時許，被告甲○○確有與乙○○
    、丙○○二人同往被害人丁○○前開公司處收取借款利息，並遭警於車內查獲之
    事，復經證人王其南即當日查獲員警於偵查中供證屬實，衡以被告甲○○對於前
    開收取借款利息、恐嚇等行為，均有參與，且既知被告乙○○、丙○○所營為地
    下錢莊之非法業務，而其另有正常工作，復有在職證明書一紙在卷可按，此若其
    非確有共同營重利之概括犯意，亦豈會於正常工作外，且毫無實質利得下，尤仍
    繼續甘冒涉犯刑章，並與其他被告共同參與收取高額利息、施恐嚇犯行之理。此
    外，被告乙○○、丙○○供承營重利之事實，除前揭被害人戊○○、丁○○於警
    訊或審理中之供述可資為憑外，亦有扣得之借款利息計算單一紙、戊○○簽發之
    本票二紙在卷可稽，足認渠二人自白營重利犯行之內容與事實相符。至於證人戊○○雖另於本院審理中翻異前開證詞，改證稱：當日雖係被告丙○○與甲○○前
    往伊住處，惟被告甲○○把飲料交給丙○○後，隨即下樓云云，惟其上開供證即
    與警訊及本院初次審理中所供內容不符，顯所證已有虛言，無足憑信，是被告等
    三人，前揭之所辯，無非係卸責之詞，不足採信，本件事證已臻明確，渠等三人
    犯行堪以認定，應予依法論科。
二、核被告乙○○、丙○○、甲○○等三人所為，均係犯刑法第三百零五條之恐嚇危
    害安全罪、同法第三百四十四條之重利罪。又按刑法上所謂常業犯，係指反覆以
    同種類之行為為目的之社會活動之職業性犯罪而言，亦即須恃犯罪以維生，而為
    此職業性犯罪，方與構成要件相當。查被告乙○○、丙○○、甲○○等三人，於
    為前開重利犯行時，均有固定之正當工作，此有在職證明書三紙附卷可憑，而渠
    等均係利用非上班工作時間處理借貸業務等情，復迭據其等三人於本院庭訊時供
    陳甚明，再以被告乙○○、丙○○、甲○○等三人之月薪資所得，分別為二萬五
    千元、二萬五千元、三萬元，尤無積極證據證明其等三人須恃營重利以維生，是
    公訴人論其等三人以刑法第三百四十五條常業重利罪，容有誤會，起訴法條應予
    變更。其等三人間，互有犯意之聯絡及行為之分擔，應論以共同正犯。又被告等
    三人先後二次營重利之犯行，均時間緊接，方法相同，所犯係犯罪構成要件相同
    之罪名，顯係基於概括之犯意為之，為連續犯，依刑法第五十六條之規定，以一
    罪論，並加重其刑。另渠等以上開恐嚇之犯行，作為實施營重利之手段，二罪間
    ，有方法、結果之牽連犯關係，應從一重之恐嚇危害安全罪處斷。爰審酌被告等
    三人犯罪之動機、目的、手段、品行、智識程度、所貸放金額不大，犯罪所生之
    危害非重、且已和被害人達成和解（被告甲○○部分雖未簽具和解書，惟已獲被
    害人諒達）、犯罪後態度良好等一切情狀，量處如主文所示之刑，並諭知易科罰
    金之折算標準。末查被告等三人未曾受有期徒刑以上刑之宣告，有台灣高等法院
    檢察署刑案紀錄簡覆表一件在卷可徵，於犯罪後即與被害人成立和解，此有和解
    書一份在卷可稽，足見被告等三人經此教訓後，應知警惕，當無再犯之虞，本院
    因認對其所宣告之刑，以暫不執行為適當，爰併予宣告緩刑三年，以勵自新。至
    扣案之利息計算方式單，係被告乙○○所有，且係供犯罪所用之物，業據其供承
    在卷，爰依刑法第三十八條第一項第二款之規定宣告沒收之。另戊○○、丁○○
    所簽具之本票各二紙（丁○○二紙本票均已遭乙○○遺失），因均係借款人簽發
    供擔保借款之物，於借款清償時，尚須返還借款人，非被告所有，爰不為沒收之
    宣告，附此敘明。
據上論斷，應依刑事訴訟法第二百九十九條第一項前段、第三百條，刑法第二十八條
、第五十六條、第三百零五條、第三百四十四條、第五十五條、第三十八條第一項第
二款、第七十四條第一款，罰金罰鍰提高標準條例第一條前段、第二條，判決如主文
。
本案經檢察官馮成到庭執行職務
中    華    民    國         八十九      年        一  月     三十一    日
                                       臺灣臺北地方法院刑事第七庭
                                           法  官  蔡  世  祺
右正本證明與原本無異。
如不服本判決，應於判決送達後十日內，向本院提出上訴狀。
                                           書記官  李  文  椿
中    華    民    國         八十九      年        二  月       一      日
適用法條：
刑法第三百零五條
以加害生命、身體、自由、名譽、財產之事恐嚇他人，致生危害於安全者，處二年以
下有期徒刑、拘役或三百元以下罰金。


司法院資訊處製作；財團法人民間司法改革基金會備份。
